【裁判字號】    94,重訴,46
【裁判日期】    950404
【裁判案由】    損害賠償
【裁判全文】
臺灣高等法院臺中分院民事判決  94年度重訴字第46號
原      告  天○○
訴訟代理人  王永春  律師
原      告  午○○
訴訟代理人  陳忠儀  律師
被      告  甲○○
            乙○○
            丙○○
            丁○○
            戊○○
            己○○
            庚○○
            辛○○
            壬○○
            癸○○
            子○○
            丑○○
            寅○○
            卯○○
            辰○○
            巳○○
            未○○
            申○○
            酉○○
            戌○○
            亥○○
            地○○
            宇○○
上列當事人間因被告等常業詐欺案件，原告提起刑事附帶民事訴
訟，請求侵權行為損害賠償，經本院刑事庭裁定移送民事庭（94
年度附民字第122號），本院於民國95年3月22日言詞辯論終結，
判決如下：
    主  文
被告應連帶給付原告天○○新台幣玖拾捌萬陸仟伍佰元，及自民
國95年1月1日起至清償日止，按年息百分之5計算之利息。
被告應連帶給付原告午○○新台幣捌佰零柒萬元，及自民國95年
1月1日起至清償日止，按年息百分之5計算之利息。
訴訟費用由被告連帶負擔。
本判決第二項於原告午○○以新臺幣貳佰陸拾玖萬元為被告供擔
保後，得假執行。但被告如以新臺幣捌佰零柒萬元，為原告午○
○預供擔保，得免為假執行。
    事實及理由
一、本件被告乙○○、丙○○、丁○○、戊○○、己○○、庚○
    ○、辛○○、壬○○、癸○○、丑○○、寅○○、卯○○、
    辰○○、巳○○、未○○、申○○、酉○○、戌○○、亥○
    ○、宇○○等人經合法通知，均未於言詞辯論期日到場，核
    無民事訴訟法第386條各款所列情形，爰依原告之聲請，由
    其一造辯論而為判決。
二、按訴之變更或追加，非經他造同意，不得為之，但有民事訴
    訟法第255條第1項第2款至第6款情形者，不在此限，民事訴
    訟法第446條第1項定有明文，而民事訴訟法第255條第1項第
    3款係擴張或減縮應受判決事項之聲明者。本件原告天○○
    於起訴時原請求被告等應連帶給付新臺幣（下同）98萬6,50
    0元及自起訴狀繕本送達之翌日起至清償日止，按年息5%計
    算之利息，原告午○○於起訴時原請求被告等應連帶給付80
    7萬元及自起訴狀繕本送達之翌日起至清償日止，按年息5%
    計算之利息，嗣於本院行言詞辯論程序時，原告2人均變更
    關於利息部分之請求為自95年1月1日起至清償日止，按年息
    5%計算，核屬減縮應受判決事項之聲明，依首開法條規定，
    自應准許之，合先敘明。
三、原告起訴主張：(一)被告等人分別於91年10月間起至93年1月
    間，陸續經由中獎詐騙集團成員之招攬，以介紹到大陸地區
    福建省廈門一帶從事市場調查或業務工作、每月月薪新台幣
    （下同）5萬元或3個月薪5萬元及提供旅費、食宿的利誘下
    ，渠等即共同基於常業詐欺及行使偽造私文書之概括犯意聯
    絡，邀請被害人（原告即為被害人之一）參加渠等謊稱之慈
    善義賣晚會並參加抽獎活動，於電話中並假造晚會歡慶之現
    場氣氛，其後再向被害人訛稱其等現正在該公司所辦之晚會
    現場活動中，因將被害人之貴賓卡卡號輸入電腦進行抽獎活
    動時，被害人幸運的被抽中晚會獎項，可獲得港幣25萬元、
    30萬元、35萬元不等之稅金，或捐出一定金額之愛心捐款，
    而請被害人先打電話向該公司之會計部門聯絡，如被害人表
    示不相信者，亦可自行向該項活動公證機構之律師事務所、
    會計事務所及各慈善機構電話詢問云云，待被害人撥打詐騙
    集團所留之所謂會計部門的電話時，轉由該集團之其他成員
    負責接續向被害人謊稱中獎之騙詞，並告知依照我國相關之
    賦稅法令規定，領獎人必須先繳交稅金，而誘請被害人把佯
    稱之稅金或愛心捐款款款項以匯款或轉帳之方式，存入其等
    所指定、預先由該集團其他成員以不詳方式所收購取得之刑
    事判決附表1所示人頭帳戶中，致使被害人誤信中獎而陷於
    錯誤，於本院94年度上訴字第798號刑事判決附表1所示時示
    時間，如期將款項匯入人頭帳戶中，或於被害人依中獎通知
    與其上偽載之律師事務所聯繫後，佯稱渠等抽中科技公司2
    獎，有汽車1部，然因領獎期限已過，只能領取等值之現金
    ，惟需匯款至前揭人頭帳戶中作為律師保管費。在確定被害
    人匯入款項後，再由該集團其他成員致電被害人，表示該筆
    獎金乃香港贊助廠商即該集團虛設之香港賽馬協會所提供，
    需先加入賽馬協會，成為會員後方能領款，但加入會員則需
    先繳交入會費，待被害人匯款後，又訛稱幸運抽中馬會大獎
    ，需再匯一定之佣金云云，或稱被害人非科技公司員工，如
    要領取與汽車等值之現金需先購買該公司股票等情，以此方
    式連續詐騙刑事判決附表1所示之被害人匯款，致使被害人
    再度受騙而陷於錯誤，一再聽從指示陸續匯出款項至該集團
    成員所提供之帳戶，其中原告天○○遭詐騙之金額為98萬
    6,500元、原告午○○遭詐騙之金額為807萬元，而被告等上
    開犯行迭經台灣彰化地方法院檢察署檢察官偵查起訴，並經
    台灣彰化地方法院第762號刑事判決、本院94年度上訴字第
    798號刑事判決認定在案。(二)按「因犯罪而受損害之人，於
    刑事訴訟程序得附帶提起民事訴訟，對於被告及依民法負賠
    償責任之人，請求回復其損害。」「因故意或過失，不法侵
    害他人之權利者，負損害賠償責任。故意以背於善良風俗之
    方法，加損害於他人者亦同。」「違反保護他人之法律，致
    生損害於他人者，負賠償責任。」「數人共同不法侵害他人
    之權利者，連帶負損害賠償責任。不能知其中孰為加害人者
    ，亦同。」民事訴訟法第48 7條及民法第184條第1項、第2
    項、第185條各定有明文，經查，被告等人之前開行為顯屬
    共同故意侵害及違反保護他人之法律致損害原告之財產權暨
    被告等人無法律上之原因而受利益，而致原告受有損害。又
    數人所為之行為，縱未能具體的辨別孰為侵害他人權利之行
    為，但均有侵害權利之危險性，故凡參加集體行為的共同行
    為人，對於集體所為有危險性之行為所致損害，應負連帶賠
    償責任。是在未證明加害人為誰以前，被告巳○○應不得主
    張免責。原告天○○爰依侵權行為法則及不當得利之法律關
    係請求被告等應連帶給付98萬6,500元及法定遲延利息；原
    告午○○依侵權行為法律關係請求被告等應連帶給付807萬
    元及法定遲延利息等情。
四、被告答辯部分：
    (一)被告壬○○以：伊當時在中國大陸地區係遭犯罪集團暴力
      毆打威脅恐嚇，出於非自由意願下不得不為之詐騙行為，
      實際上對於本案侵權行為實無任何故意或過失可言，自不
      應強令伊負責。又刑事判決附表所載原告遭詐騙匯款之時
      間，均集中在91年11月下旬至92年1月下旬，惟伊係遲於
      92年5月1日至同年6月22日期間在大陸地區遭犯罪集團成
      員暴力恐嚇威脅而為詐騙行為，原告主張被侵害權利詐騙
      之前述時點，伊根本還在台灣從事汽車修理之工作，豈有
      可能對原告實施詐騙侵害行為？況且，伊係在原告遭侵害
      近半年以後，方被迫加入犯罪集團，與犯罪集團成員間就
      原告之詐騙行為亦根本無任何犯意聯終之可能（因為被告
      加入當時，原告早已經被詐騙完畢近半年了！）。由此可
      知，原告之起訴顯失實據，應予駁回等語置辯。
    (二)被告巳○○以：伊加入詐騙集團期間僅於92年5月30日至
      92年6月23日止而已，僅約20餘日，因該詐騙集團於92年6
      月20日左右已獲知大陸地區將開始進行取締，主謀者始將
      扣留之護照返還受制之成員，成員亦皆返台，伊自此即未
      再繼續加入，此可由一審刑事判決中之附表3乙○○、辰
      ○○、丙○○、壬○○等，返台日期均為92年6月22、23
      、24日間，可資為證。至於被告巳○○第二次出入境時間
      為92年10月21日至92年11月8日（僅19日）、第三次出入
      境時間為92年11月23日至92年12月21日（僅約1個月），
      均在原告2人受騙之後，且被告係至大陸地區尋親旅遊，
      此可從被告之台胞證出入境日期，亦即被告滯留大陸期間
      甚短，僅十幾日或一個月而已，隨即返台，可證被告並無
      繼續受僱詐騙之事實。是本件原告天○○受詐騙侵害時間
      為91年11月25日到92年1月24日間，被告巳○○尚未加入
      本件詐騙集團，原告午○○受詐欺侵害時間為92年9月29
      日到同年10月2日間，被告巳○○已脫離詐騙集團，自無
      從與其餘被告共同參與詐騙，原告既未舉證被告巳○○有
      何侵害之事實（即無責任原因之事實），被告巳○○當無
      與其他被告負共同侵權連帶賠償責任可言等語資為抗辯。
    (三)被告甲○○辯稱：伊沒有去過大陸，也不是詐騙集團，因
      伊把帳號被人家借去使用，楊淑娟在那邊工作有薪水，楊
      淑娟把薪水存入伊帳號內，伊與詐騙集團沒有關係，也無
      參與詐騙集團等語。
    (四)被告己○○辯稱：伊是被朋友騙去大陸做業務等工作，後
      伊堅持回台灣，但被詐騙集團扣留身分證件，只有從事市
      場調查問卷而已，其餘事情伊沒有做。伊去大陸也不知是
      詐騙集團，因要匯入薪水才提供帳號等語。
    (五)被告辛○○辯稱：我在大陸只工作二個月，只領二萬元而
      已，也只有問卷調查等語。
    (六)被告未○○辯稱：我也是被騙到大陸從事市場調查，一個
      月三萬元，到大陸才知是詐騙集團，我要回台詐騙集團不
      願意，就扣留我的身分證件，還說我若報警，要對家人不
      利。他們內部有從事詐騙行為，但詐騙手法，我不了解等
      語。
    (七)被告戌○○辯稱：我也是被騙到大陸做市場訪問有薪水可
      領，到時才知道是詐騙集團，我要回台，他們把我的身分
      證件扣留，我也是受害人，詐騙集團說我在大陸沒有辦法
      領薪水，需要將薪水匯入帳號，我才提供帳號給詐騙集團
      ，我在刑事被判刑，錢也是被詐騙集團領走，若我有能力
      ，願意賠償原告，我現在一個月薪水才一萬多元而已，原
      告應該去找詐騙集團求償等語。
    (八)被告申○○辯稱：我只有電話問卷而已，證件也被詐騙集
      團抵押，我不是主謀者，我只有拿到二萬元而已等語。
    (九)被告酉○○辯稱：我是被押去的，幕後老闆是誰也不知道
      ，我也是被害者等語。
    (十)被告子○○辯稱：我去大陸只有打電話，作市場訪問而已
      等語。
    (十一)被告地○○辯稱：我是人家介紹說要去大陸工作，證件等
      都被詐騙集團扣押，我去那裡作市場訪問調查而已，我去
      到大陸才知是詐騙集團等語。
五、被告乙○○、丙○○、丁○○、戊○○、庚○○、癸○○、
    丑○○、寅○○、卯○○、辰○○、亥○○、宇○○等人經
    合法通知，均未於言詞辯論期日到場，復未提出準備書狀爭
    執，依民事訴訟法第280條第3項準用第1項之規定，對於原
    告主張之事實，視同自認。至於被告壬○○、巳○○、甲○
    ○、己○○、辛○○、未○○、戌○○、申○○、酉○○、
    子○○、地○○等人雖以前詞辯之，惟渠等於刑案中對其犯
    罪事實均已坦承不諱，並為本院94年度上訴字第198號刑事
    判決所認定，且經判處被告罪刑在案，有本院94年度上訴字
    第798號刑事判決、最高法院95年度台上字第215號判決各一
    件附卷可稽，堪信為真實。被告壬○○、巳○○等人雖稱原
    告天○○被詐騙之91年11月25日至92年1月24日期間及原告
    午○○被詐騙之92年9月29日至同年10月2日期間，伊等均未
    加入或已脫離詐騙集團，自不負侵權行為責任云云，惟其等
    均係犯行使偽造文書罪或行使偽造文書罪之幫助犯、常業詐
    欺罪或常業詐欺罪之幫助犯，且於刑事案件審理中業已陳明
    渠等明知上情而參與之，被告等人係共同參與本案分工嚴密
    之詐騙集團，顯係共同恃犯罪所得營生之情形，自應負連帶
    賠償責任。況且，數人所為之行為，縱未能具體的辨別孰為
    侵害他人權利之行為，但均有侵害權利之危險性，故凡參加
    集體行為的共同行為人，對於集體所為有危險性之行為所致
    損害，應負連帶賠償責任。故渠等嗣後所辯均不可採。
六、按數人共同不法侵害他人之權利者，連帶負賠償責任，民法
    第185條第1項前段定有明文；又給付無確定期限者，債務人
    於債權人得請求給付時，經其催告而未為給付，自受催告時
    起，負遲延責任。其經債權人起訴而送達訴狀，或依督促程
    序送達支付命令，或為其他相類之行為者，與催告有同一之
    效力；另遲延之債務，以支付金錢為標的者，債權人得請求
    依法定利率計算之遲延利息。民法第229條第2項及第233條
    第1項規定甚明。本件原告天○○遭被告等人詐騙98萬6,500
    元、原告午○○遭被告等人詐騙807萬元，業據原告提出郵
    政國內匯款執據影本等件為證，且為被告所不爭，則被告等
    自有連帶賠償之責任。從而，原告依侵權行為損害賠償請求
    權等法律關係，訴請被告等連帶賠償，即被告等應連帶給付
    原告天○○玖拾捌萬陸仟伍佰元、給付原告午○○捌佰零柒
    萬元，及均自民國95年1月1日起至清償日止，按年息百分之
    5計算之利息，為有理由，應予准許。原告午○○及被告壬
    ○○等人陳明願供擔保，聲請宣告假執行及免為假執行，經
    核無不合，爰酌定相當擔保金額，予以准許。至原告天○○
    勝訴部分判決後即告確定，自毋庸宣告假執行或免為假執行
    之必要，附此敘明。
七、本件事證已臻明確，兩造所提其餘攻擊防禦方法及舉證，與
    判決結果不生影響，爰不一一論述。
八、結論：本件原告之訴為有理由，依民事訴訟法第385條第1項
    前段、第85條第2項、第463條、第390條第2項、第392條，
    判決如主文。
中    華    民    國    95    年    4     月    4     日
                    民事第六庭審判長法  官  林陳松
                                    法  官  鄭金龍
                                    法  官  王重吉
以上正本係照原本作成。
被告就午○○部分得上訴。
其餘不得上訴。
如對本判決上訴，須於收受判決送達後20日內向本院提出上訴書
狀，其未表明上訴理由者，應於提出上訴後20日內向本院提出上
訴理由書（須按他造人數附具繕本）。
上訴時應提出委任律師為訴訟代理人之委任狀。具有民事訴訟法
第466條之1第1項但書或第2項之情形為訴訟代理人者，另應附具
律師及格證書及釋明委任人與受任人有該條項所定關係之釋明文
書影本。
                                    書記官  紀美鈺
中    華    民    國    95    年    4     月    7     日
                                                      Ｂ


司法院資訊處製作；財團法人民間司法改革基金會備份。
